【裁判字號】    89,上更(一),38
【裁判日期】    890731
【裁判案由】    租佃爭議
【裁判全文】
臺灣高等法院民事判決                            八十九年度上更(一)字第三八號
    上  訴  人    乙○○
    訴訟代理人    廖珠蓉律師
    複 代理 人    謝淑芬律師
    被 上訴 人    甲○○    .
    訴訟代理人    藍松喬律師
    複 代理 人    呂傳勝律師
右當事人間租佃爭議事件，上訴人對於中華民國八十六年十二月二日臺灣桃園地方法
院八十五年度訴字第一二○七號第一審判決提起上訴，經最高法院第一次發回更審，
本院判決如左：
        主    文
原判決廢棄。
被上訴人在第一審之訴及假執行之聲請均駁回。
第一、二審及發回前第三審訴訟費用由被上訴人負擔。
        事    實
甲、上訴人方面：
壹、聲明：除如受不利之判決，請准提供現金或等值之銀行可轉讓定期存單為擔保免
    為假執行外，如主文所示。
貳、陳述：除與原判決及發回前本院判決記載相同者外，補稱略以：
一、被上訴人主張上訴人承租其所有坐落中壢市○○段第三三二八（即重劃前四三九
    ─三地號）、三三二九（即重劃前四三九─二八地號）土地，因將其變更為廠房
    及住宅使用，違反耕地三七五減租條例第十六條「不自任耕作」之規定，租約應
    屬無效，因而主張上訴人應將系爭土地上之建物拆除，將土地返還予伊等語，其
    理由無非以：
  (一)上訴人在與系爭土地相鄰之「自有」土地上（即同地段第三三二六、三三二七號
    土地）已有農舍可供使用，是以其在系爭土地上興建之房屋絕非農舍。
  (二)系爭土地上之地上物Ａ部分係隔間為客廳、廚房各一間、房間二間，住宅Ｂ部分
    係充當鐵工廠使用，此有其地上物照片一幀，及證人邱炳輝於本院八十九年五月
    十二日履勘現場時證稱：「上訴人興建之廠房由其子趙令陽在使用，在外面包鐵
    工拿回來焊接」足證上訴人興建者乃為廠房，而非農舍。
  (三)依最高法院六十四年台上字第五七一號、四十七年台上字第一五七○號、四十八
    年台上字第一三六二號及司法院大法官會議第一二五號解釋可知，上訴人顯已違
    反耕地三七五減租條例第十六條之規定。
二、惟查被上訴人所陳事實理由多所曲解，玆分述如下：
  (一)本件爭點乃在上訴人就系爭土地是否有為「從來之使用」，是以就系爭土地是否
    有為「從來之使用」應就系爭土地上之利用情形及建物使用情形觀之，此與上訴
    人是否另有自有房舍無涉，被上訴人以上訴人在自有土地上另有房舍即謂系爭土
    地上之建物必非農舍，此理謬矣！
  (二)本院於八十九年五月十二日履勘現場時，證人邱炳輝係證稱「石棉瓦屋是乙○○
    用來烘稻子的地方，趙令陽在外替人做鐵工，拿回來的物品會放在石棉瓦屋，但
    因我不常來所以也不很清楚」。由此可知證人並未曾證述如被上訴人所陳之「上
    訴人興建之廠房由其子趙令陽在使用，在外面包鐵工拿回來焊接」等語，是以證
    人之證述並不足以逕認上訴人興建之地上物係供作廠房做鐵工，被上訴人所陳顯
    然曲解文義。甚者，依被上訴人所陳地上物之照片一幀，其地上物陳設雖有電軌
    吊架，然此吊架仍不得做為供作工廠用途之依據，蓋上開吊架乃現代化農業為以
    機械取代人工而吊運稻穀於烘穀機時所用之吊架，並非如被上訴人所陳係供作鐵
    工廠使用之機具，蓋若果真是供作鐵工廠使用，則衡諸經驗法則不可能僅有一電
    軌吊架，必然尚有其他機台、機具始足以畢其功，惟觀諸被上訴人所呈照片除上
    開吊架外，別無其他的焊接機具、機台，足見其所陳上開吊架係上訴人供作工廠
    使用之證明等語，顯不可採。
三、實則，上訴人自遷居系爭土地上居住並承租被上訴人所有之耕地種植以來，自始
    至終均維持一貫之使用用途，不曾將之作為他用，茲分述如下：
  (一)上訴人早於民國四十一年間即設籍於系爭土地上建物門牌號碼「七十七號」，斯
    時系爭土地上之建物為土角厝，周圍作為曬穀場、穀倉、牛欄、豬舍及堆放農業
    機具等使用，亦因系爭土地作為居住使用而有建物存在，故五十九年土地重劃時
    乃將上開土地編為建地，此乃符合當時農業社會之情形。
  (二)上訴人向被上訴人承租之土地非只有系爭兩筆建地，而系爭兩筆建地在上訴人承
    租土地時尚未編定為建地，此有雙方所訂之中鎮定字第九六號耕地租約可稽，依
    上開租約可知上訴人係承租被上訴人所有坐落中壢市○○段第四三八等地號共十
    七筆士地、面積合計二點七二八公頃，如此大面積之農地，在四十年間農業尚以
    人力、獸力為主，稻穀也以天然曬乾之情況下，必備置有牛欄、曬穀場、穀倉等
    。又斯時佃戶貧窮多是居住在農地附近所搭設土角厝之簡陋農舍內，早年上訴人
    承租被上訴人土地初始即將戶籍設於系爭土地之土角厝房屋內，而系爭土地即是
    供上訴人耕作如此大面積之農地時所必要之曬穀場、穀倉及居住等使用，是上訴
    人使用系爭土地並無任何違反耕作之需要，上訴人並靠著耕種承租之土地，按時
    繳納地租，在此安身立命辛苦養大五個子女。
  (三)然而隨著時間的推移，農業也逐漸走向機械化，耕耘機、割稻機、插秧機、烘穀
    機等相繼問世，而稻穀不必再像以往那樣須依賴曬穀場以天然方式曬乾，因此便
    利農業耕作之設備也不再像以往那樣須設置牛欄、曬穀場，取而代之的是更大的
    室內空間以擺放烘穀機、插秧機、化學肥料等各種農業用具，機械化的結果使農
    村的景象隨之改觀，早已將室外曬穀場改為搭蓋石棉或鐵皮的大型室內曬穀場（
    其內放置的是烘穀機等機器設備），簡單的農路也改成可供農機通行之三米道路
    ，且農村生活的改善也使得佃戶得以在老舊的土角厝房屋傾頹後將之興建成磚造
    房屋，凡此種種均係社會進步，農村現代化的必然現象，焉能以上訴人將耕種方
    式改為機械化方式以及稍為改善一下居住環境，即謂上訴人係將承租土地變更使
    用。況上訴人承租之十餘筆土地迄今均仍在種植，若無系爭土地上之石棉瓦房，
    則上訴人所有的農用機具將置於何處？而收割後之稻穀將於何處烘乾？又上訴人
    自耕作被上訴人土地以來即居住於系爭土地上，則系爭土地上之建物有廚房、臥
    房等，此乃生而為人之最基本需求。
  (四)由上可知，系爭土地是否有為從來之使用，應自農業使用之需要以符合社會經濟
    變遷之觀點論之，實不宜拘泥於早期農業社會之使用方式論斷之，上訴人承租被
    上訴人土地合計十七筆耕種乙節既為不爭之事實，而四十年來上訴人就承租土地
    之耕種亦未曾間斷過，上訴人一輩子務農，從最早的以牛耕種、以人工曬穀，慢
    慢進步到以機械耕種、以烘穀機代替人工曬穀，其中歷經了台灣整個農業社會的
    轉型，然無論如何上訴人以系爭土地從事農作的事實卻未曾改變，被上訴人強加
    指摘無非未達其驅逐老農之目的。
四、被上訴人主張依最高法院六十四年台上字第五七一號判例規定「佃農在承租耕地
    上固允許有農舍之存在，但玆所謂農舍，乃以便利耕作而設，並不以解決佃農家
    族實際居住問題為目的，上訴人在原審曾提出戶籍謄本乙份，證明被上訴人之子
    職業為工，並未耕作系爭土地，且與被上訴人分財分居自立一戶，而被上訴人竟
    許其子在系爭土地上建築包括客廳、浴室、廚房各一及臥室兩間之房屋一棟，顯
    有不自任耕作之情形，果其所稱非虛，自不能因被上訴人與其子為父子關係之故
    ，而謂被上訴人無違反耕地三七五減租條例第十六條第一項之情形」。由此判例
    可知，上訴人既已在與系爭相鄰之「自有」土地上（即同地段第三三二六、三三
    二七地號土地，此乃土地重劃後之餘地由佃農優先承購而得）已有農舍可供使用
    ，亦即本件上訴人已有自有房屋，竟在承租耕地上另建廠房，是以上訴人在系爭
    土地上興建者絕非農舍，而又系爭土地上，另有上訴人之子建屋居住，依上揭判
    例，被上訴人自得收回全部耕地云云，惟查，其認定事實及所依法令多所違誤，
    蓋最高法院六十四年台上字第五七一號判例，其事實乃指承租人（佃農）提供承
    租土地予分家而未從事耕作之子女在「承租之土地」上另行興建房屋居住，此為
    法所不許。惟本件事實與判例所示事實不僅相反且大異其趣，本件乃上訴人因子
    女眾多逐漸長成分家，早期承租供上訴人全家居住之農舍（位於被上訴人土地上
    ，四十年間即已存在）已不敷眾多子女居住，上訴人乃在先前取得所有權之「自
    有」（非承租之土地，此土地亦非被上訴人所有）土地上興建自有農舍以供分家
    之子女居住（而非上訴人自己居住），此乃合情合理更是負責不佔便宜的作法，
    被上訴人曲解事實法令，謂其屬判例所陳「被上訴人竟許其子在系爭土地上（即
    承租之土地）建築」，顯然違誤，是以上訴人另在「自有」土地上興建農舍供分
    家子女居住並無任何與上揭判例相同而不自任耕作之情事，上訴人目前仍在向被
    上訴人承租之其餘土地上從事農作，而在承租土地石棉瓦屋內烘穀子，將插秧機
    、耕耘機、肥料及噴灑農藥的機具於農閒時放置於該石棉瓦屋內，是以該石棉瓦
    屋既是上訴人的「曬穀場」，也是上訴人的「穀倉」，更是上訴人農機肥料的「
    儲藏室」，而磚造房屋則是滿足上訴人因耕作需要所需日常起居休憩的場所所在
    ，故系爭土地並未有不供農用之情。
、證據：除援用原審及發回前本院前審提出者外，補提：
一、私有耕地租約登記書影本二紙。
二、遷出用戶籍謄本申請書影本乙紙。
乙、被上訴人方面：
壹、聲明：
一、上訴駁回。
二、歷審訴訟費用由上訴人負擔。
貳、陳述：除與原判決及發回前本院判決記載相同者外，補稱略以：
一、本件兩造不爭執點：
  (一)上訴人在被上訴人系爭三三二八及三三二九號土地上興建廠房一棟及住戶一棟。
  (二)上訴人在其自有之土地，即坐落桃園縣中壢市○○段三三二六及三三二七號土地
    上有左列房屋三棟：
    １建號二五○六號門牌中壢市內壢七七之一號加強磚造，保存登記為農舍一、二
      樓，總面積為一三○點一二平方公尺，其一樓囤積大量飲料，足可放置農具等
      器物。
    ２門牌中壢市內壢七七之三號房屋一棟。
    ３門牌中壢市內壢七七之五號房屋一棟。
  (三)本院蒞現場勘驗時，當場傳訊鄰長邱炳輝到場結證，上訴人興建之廠房由其子趙
    令陽使用，在外包鐵工拿回來焊接，現場有被上訴人在原審勘驗時拍攝之照片呈
    案。該照片顯示上訴人作為焊接鐵工之用，有吊車之設施，絕非農舍。又其廠房
    之旁另興建住家一戶，由其三子居住使用，亦非農舍。
  (四)現場之豬舍早已棄置，堆放破銅爛鐵，雜草叢生，亦非農舍使用。
  (五)上訴人在自有土地上興建三棟農舍使用，且登記為農舍，猶辯稱在被上訴人土地
    興建之廠房為農舍，係自欺欺人之詞。又依最高法院六十四年台上字第五七一號
    、四十七年台上字第一五七○號、四十八年台上字第一三六二號及司法院大法官
    會議釋字第一二五號解釋，上訴人均違反三七五減租條例第十六條之規定。
二、本件爭執點：
  (一)上訴人主張在被上訴人土地上興建之廠房為其使用農舍，然其有自行興建且登記
    為農舍之房屋使用，其主張前後矛盾不符。
  (二)其主張在被上訴人系爭土地上興建廠房之旁，另建一棟房屋供三子居住使用，其
    抗辯稱係其居住使用，惟上訴人已有三棟房屋，其中七七之一號為登記農舍外，
    尚有兩棟房屋供其居住使用，抗辯自不足採。
、證據：除援用原審及發回前本院前審提出者外，補提：
一、建物登記謄本影本乙紙及土地登記謄本影本二紙。
二、照片十張。
丙、本院依職權向桃園縣中壢市公所函查系爭土地有無訂立三七五租約，並勘驗現場
    ，及訊問證人邱炳輝。
        理    由
一、本件被上訴人主張：伊自民國五十年十二月十三日起，將所有包括坐落桃園縣中
    壢市○○段（以下稱內壢段）三三二八、三三二九地號（重劃前地號為四三九之
    三、四三九之二八）土地在內之農地等十七筆，出租予上訴人耕作，並訂有耕地
    租賃契約。詎上訴人竟於內壢段三三二八、三三二九號土地上開闢道路，以及搭
    建廠房、住宅供其子女居住使用，一部分未自任耕作，依耕地三七五減租條例（
    以下稱減租條例）第十六條第二項之規定，兩造間之前揭耕地租約即為無效，伊
    自得請求上訴人將租賃之耕地回復原狀後返還等情，爰求為命上訴人拆除內壢段
    三三二八地號土地上如原審判決附圖（以下稱附圖）所示Ａ部分面積０．００一
    九公頃之地上物及同段三三二九地號土地上如附圖所示Ａ部分面積０．０一四一
    公頃、Ｂ部分面積０．０五一七公頃及三三二九地號空地面積０．０三四二公頃
    土地交還予伊之判決。
二、上訴人則以：內壢段三三二九地號土地上之房屋，係因原有舊農舍逐漸頹毀倒塌
    而陸續修建，仍作農舍使用，並非供伊子居住或開設工廠；另同段三三二八地號
    土地上之建物，自始即為農舍旁之豬圈，迄無改變；其上之道路，或為既有之道
    路或基於使用上之必要而開闢，伊並無不自任耕作之情事。又上開二筆土地，於
    五十九年間重劃後，改編為建地，亦無減租條例之適用等語，資為抗辯。
三、查被上訴人主張於五十年十二月十三日起，將所有坐落桃園縣中壢市○○段第四
    三八、四三八─一、四三九─三、四三九─二八等十七筆地號農地出租予上訴人
    ，訂有中鎮定字第九六號耕地租賃契約。五十九年間因實施土地重劃，上揭其中
    第四三九─三、四三九─二八地號改編為同段第三三二八、三三二九地號。上訴
    人承租被上訴人前揭土地後，於重劃後地號第三三二八、三三二九地號之土地上
    另闢道路，及搭建鐵皮屋、興建房屋之事實，業據被上訴人提出臺灣省桃園縣私
    有耕地租約一份（見原審卷第十五頁）、土地登記簿謄本二份（見原審卷第一八
    七頁至第一九八頁）為證，另經本院至現場履勘且原審會同桃園縣中壢地政事務
    所派員至現場勘驗，均製有勘驗筆錄及複丈成果圖在卷可參，且為上訴人所不爭
    執，被上訴人此部分之主張，應堪信為真實。被上訴人雖又主張上訴人承租前揭
    土地後，有部分未自任耕作，於重劃後地號第三三二八、三三二九號之土地上另
    闢道路，及搭建廠房、住宅供其子女居住使用，因上訴人於其所有之特定農牧用
    地，且與系爭土地相鄰之同地段第三三二六、三三二七地號土地上已有三幢農舍
    可供使用，是上訴人於系爭土地上搭蓋之地上物非屬農舍等事實，固據被上訴人
    提出照片、土地登記簿謄本二份、建築改良物登記簿謄本一份為證，惟為上訴人
    所否認，辯稱系爭土地之地目雖原為田，但於三七五租約訂立以前既經同意建築
    房屋且地目已改為建地，即無三七五減租條例第十六條規定之適用，有最高法院
    四十六年臺上字第一七三六號判決可稽。且系爭土地上之房屋係上訴人自己居住
    ，鐵皮屋內為供作乾燥稻穀、儲存稻穀及放置農用機械、肥料之用，無開設工廠
    不自任耕作，系爭土地從來即係供農舍使用，上訴人仍將該地目已變更為「建」
    之系爭二筆土地，仍供從來之使用等語，並提出於七十三年間購買乾燥機之定購
    約定書、統一發票等各一紙及照片二幀為證。
四、本件兩造爭執要旨乃在於本件是否仍應受耕地三七五減租條例有關農舍規定之適
    用，及上訴人就系爭土地是否未繼續為從未之使用，經查：
  (一)按最高法院四十六年度臺上字第一七三六號判決要旨係謂：「訟爭土地之地目雖
    原為田，但於訂立三七五租約以前既經雙方同意建築房屋改為建地，即無耕地三
    七五減租條例第十六條規定之適用。」（見本院卷第三十三頁），而本件兩造之
    三七五租約係成立於五十年十二月十三日（見原審卷第十五頁租約），系爭土地
    地目由「田」改編為「建」係發生於五十九年十二月十二日，有系爭土地二筆之
    土地登記簿謄本在卷可考（見原審卷第一四○頁、第一四二頁、第一八九頁、第
    一九一頁、第一九六頁、第一九七頁），足證系爭土地變更地目係三七五租約訂
    立後始發生之事，與上開最高法院四十六年度臺上字第一七三六號判決要旨所稱
    於三七五租約訂立以前雙方已同意改為建地之用有異，則上訴人援引上開判決主
    張本件無耕地三七五減租條例有關農舍規定之適用云云，即非可採，則本件仍有
    耕地三七五減租條例之適用。
  (二)本件上訴人於系爭內壢段三三二九地號土地編定為特定農業區甲種建築用地後，
    在其上原有之基地重建地上物，被上訴人指其並非作農舍使用，而係工廠云云，
    經本院勘驗現場結果：「坐落桃園縣中壢市內定里十鄰七十七號是一棟磚造房屋
    及連在一起的石棉瓦屋、磚造房屋目前是乙○○夫妻在居住，石棉瓦屋內則放有
    一台烘乾燥機，與輾米機，另堆放一些鐵製品，磚造房屋內隔有客廳、廚房與二
    間房間，七十七號門前的道路是柏油路面，磚造房屋的道路是土地重劃後才有開
    闢的，石棉瓦屋的對面是一間豬舍，目前空著，豬舍旁有一雞舍，雞舍後面有一
    排竹子樹林做成的圍籬，七十七號房屋前的空地則種有蔬菜，旁邊則是農田。」
    （見本院卷第四十三頁勘驗筆錄）。又據現場訊問之證人邱炳輝指稱：「石棉瓦
    屋是乙○○用來烘稻子的地方，趙令陽在外替人做鐵工，拿回來的物品會放在石
    棉瓦屋的，但因我不常來所以也不很清楚。」、「系爭房屋以前是三合院的土角
    厝，現石棉瓦屋的位置是廚房，乙○○有五個小孩，其中有一個在外替人做鐵工
    。土地重劃前磚造屋旁的道路是沒有的，那邊是一排竹子林。」等語（見同前頁
    筆錄）。則系爭建物顯係將舊有建物（農舍）拆除後在原基地所重建者，而較高
    之石棉瓦屋從現場觀察及證人邱炳輝之證言可知該屋主要仍係作農舍使用，並非
    工廠，目前農村之情景傳統太陽曬穀方式改成以烘穀機代替，牛耕也因耕耘機、
    割稻機等相繼問世而消失，農村型面貌的轉型乃勢之所趨，經濟起飛後農村現代
    化、機械化的結果原來之土角屋紛紛改成磚造屋，人工曬穀場曬穀也改搭建較大
    型的石棉瓦屋作為室內烘穀之用並供放置各種現代化機具，此均係農村社會轉型
    為現代化機械化的農村生活所導致的必然結果，是以上訴人於舊有農舍破損後改
    建內有客廳、廚房各一間，房間二間以供日常起居之用，此乃方便耕作並資以維
    持基本生活所必備，焉能逕謂此非屬農舍。又上訴人搭建石棉瓦屋以因應烘穀及
    放置各項機具、肥料，將之加高以利機械吊架使用以節省人力均屬農舍之使用，
    上訴人並非「不繼續從來之使用」，被上訴人此部分主張尚非可採。
  (三)系爭建物附近，同鄰七十七號之三、七十七之五、七十七之一亦均為農舍，其中
    七十七之三登記為上訴人之子趙令勳名下，七十七之五未辦保存登記目前為其子
    趙令川居住，另七十七號之一為上訴人之子趙令陽居住，為兩造所不爭，此三棟
    農舍均係在系爭建物之舊建物存在之後所建，亦經證人邱炳輝證述在卷（本院卷
    第四十二頁反面），上訴人之子女已長大成人，分家立業在自有土地另造建物，
    以為安身，並無不合，而系爭建物之磚造部分為上訴人所使用居住，被上訴人並
    無法證明上訴人其係為其子建造，供其子女使用居住，亦無最高法院六十四年台
    上字第五七一號判例之適用，因此上訴人另有他棟房屋與本件系爭房屋作為農舍
    使用並無排斥性，不能謂在自有土地新建他棟房舍即不能擁有舊有系爭農舍，系
    爭農舍若有違章情事，亦屬行政機關處理之問題，與上訴人作為農舍使用，並無
    影響。
  (四)本件系爭房屋門前舖有柏油路面，查該柏油路面之所在地應係舊有建物之庭院，
    目前系爭建物之石棉瓦房屋既作為放置乾燥機及各種農機之用，將門前舖成柏油
    方便農機、農產品之進出，並無不合，與原來既未從事種植之性質相同，並無「
    不繼續從來之使用」之情形，業經本院現場勘驗無訛。
五、綜上所述，本件系爭房屋之前身舊有建築既係農舍，而改建後之系爭房屋目前亦
    作為農舍使用，並無「不繼續從來之使用」問題，上訴人之抗辯，尚屬可採。從
    而，被上訴人依耕地三七五減租條例第十六條第一、二項之規定，訴請上訴人拆
    屋還地，尚乏依據，原審詳予詳查，遽行判決被上訴人勝訴，尚有可議，上訴論
    旨，執以前詞指摘原判決不當，聲明廢棄改判，為有理由，應予廢棄改判。
六、本件事證已臻明確，兩造其餘之攻防方法與判決結果不生影響，無庸逐一論述，
    併此敘明。
七、據上論結，本件上訴為有理由，依民事訴訟法第四百五十條、第七十八條，判決
    如主文。
中      華      民      國    八十九    年      七     月     三十一    日
                                民事第八庭
                                    審判長法  官  鄭  三  源
                                          法  官  王  淇  梓
                                          法  官  郭  松  濤
右正本係照原本作成。
如不服本判決，應於收受送達後二十日內向本院提出上訴書狀，其未表明上訴理由者
，並應於提出上訴後二十日內向本院補提理由書狀（均須按他造當事人之人數附繕本
），上訴時應提出委任律師或具有律師資格之人之委任狀，委任有律師資格者，另應
附具律師及格證書及釋明委任人與受任人有民事訴訟法第四百六十六條之一第一項但
書或第二項（詳附註）所定關係之釋明文書影本。
中      華      民      國    八十九    年      八      月      一      日
                                          書記官  方  素  珍
附註：
民事訴訟法第四百六十六條之一（第一項、第二項）：
對於第二審判決上訴，上訴人應委任律師為訴訟代理人，但上訴人或其法定代理人具
有律師資格者，不在此限。
上訴人之配偶、三親等內之血親、二親等內之姻親，或上訴人為法人、中央或地方機
關時，其所屬專任人員具有律師資格並經法院認為適當者，亦得為第三審訴訟代理人
。


司法院資訊處製作；財團法人民間司法改革基金會備份。
